臺灣彰化地方法院民事判決　99年度訴字第1042號
原　　　告　張國哲
訴訟代理人　黃俊昇律師
　　　　　　陳世煌律師
被　　　告　張正隆
　　　　　　張國閔
　　　　　　張世昌
上列當事人間請求分割共有物事件，本院於民國100 年6 月23日
言詞辯論終結，判決如下：
    主      文
兩造共有坐落彰化縣埔心鄉○○○段第一二○五地號、地目建、
面積一千一百零四點零二平方公尺土地，應分割如附圖即彰化縣
溪湖地政事務所民國一百年一月十七日複丈之土地複丈成果圖所
示：編號A 部分、面積三百四十二點五五平方公尺土地，分歸被
告張世昌取得；編號B 部分、面積一百八十三點零六平方公尺土
地，分歸被告張國閔取得；編號C 部分、面積一百九十點三五平
方公尺土地，分歸原告取得；編號D 部分、面積三百八十八點零
六平方公尺土地，分歸被告張正隆取得。
兩造應互為補償之金額如附表所示。
訴訟費用由兩造按原應有部分之比例負擔。
    事實及理由
一、被告張正隆、張國閔、張世昌均未於言詞辯論期日到場，核
    無民事訴訟法第386 條各款所列情形，爰依原告之聲請，由
    其一造辯論而為判決。
二、原告起訴主張：坐落彰化縣埔心鄉○○○段1205地號、地目
    建、面積1104.02 平方公尺土地（下稱系爭土地），為原告
    張國哲與被告張世昌、張國閔、張正隆3 人所共有，原告與
    被告張國閔之應有部分各為6 分之1 ，被告張世昌、張正隆
    之應有部分各為3 分之1 。兩造共有之系爭土地，未訂有不
    分割之特約，亦無因物之使用目的不能分割等情，惟就分割
    方案無法達成協議，爰依民法第823 條、第824 條規定請求
    分割。因系爭土地屬建地，北側面臨8 米道路，如以臨8 米
    道路面寬按各共有人應有部分之比例計算寬度，並以如附圖
    即彰化縣溪湖地政事務所民國（下同）100 年1 月17日複丈
    之土地複丈成果圖所示之方法分割後，各共有人取得之土地
    除較為方整，且嗣後建築房屋面寬亦足夠規劃完整間數，不
    致產生畸零地，造成土地利用上之困難。惟如附圖所示之分
    割方案，臨道度面寬依各共有人應有部分之比例計算後，因
    土地深度不同，將造成各共有人所受分配土地面積，與按土
    地謄本上應有部分應受分配土地面積有所差異，且系爭土地
    東側亦臨5 米道路，出入較為便利，價值較高，故應依捷丞
    不動產估價師事務所100 年4 月25日之估價報告書中，系爭
    土地增減補償價格及分配位置價值差異之鑑定結果，由各共
    有人間再互為補償，被告張國閔、張正隆均同意前開原告之
    主張。並聲明：如主文所示。
三、被告均經合法通知，未於言詞辯論期日到場，亦未提出書狀
    作何聲明或陳述。
四、得心證之理由：
（一）原告主張系爭土地為兩造共有，原告與被告張國閔之應有
      部分各為6 分之1 ，被告張世昌、張正隆之應有部分各為
      3 分之1 ，共有人間就系爭土地，無不分割期限之約定，
      亦無因物之使用目的不能分割之情形，惟無法協議分割等
      事實，業據其提出土地登記謄本、地籍圖謄本等件為證（
      見本院卷第8-10頁），被告均未提出書狀答辯或爭執，是
      此部分之事實，堪信為真。
（二）按各共有人，得隨時請求分割共有物，但因物之使用目的
      不能分割或契約訂有不分割之期限者，不在此限；又共有
      物之分割，依共有人協議之方法行之，分割之方法，不能
      協議決定者，法院得因任何共有人之聲請，命為下列之分
      配：1.以原物分配於各共有人；2.變賣共有物，以價金分
      配於各共有人，且以原物為分配時，如共有人中，有不能
      按其應有部分受分配者，得以金錢補償之，民法第823 條
      第1 項、第824 條第1 至3 項分別規定甚明。從而，原告
      為系爭土地之共有人之一，依上開規定，以其他共有人為
      被告，請求裁判分割系爭土地，要無不合，應予准許。
（三）次按共有人因共有物分割之方法不能協議決定，而提起請
      求分割共有物之訴，應由法院斟酌當事人之聲請、共有物
      之性質、經濟效用及全體共有人之利益、意願等公平決定
      之。又共有物之原物分割，依民法第825 條規定觀之，係
      各共有人就存在於共有物全部之應有部分互相移轉，使各
      共有人取得各自分得部分之單獨所有權。是以原物分割而
      應以金錢為補償者，倘分得價值較高及分得價值較低之共
      有人均為多數時，該每一分得價值較高之共有人即應就其
      補償金額對於分得價值較低之共有人全體為補償，並依各
      該短少部分之比例，定其給付金額，方符共有物原物分割
      為共有物應有部分互相移轉之意旨（最高法院85年臺上字
      第2676號判例要旨參照）。
（四）查系爭土地之地目為建，地型大致呈長方形，目前其上並
      無建物，僅有廢棄之竹林，北側、東側均有道路等情，業
      經本院會同原告及被告張正隆、地政人員前往現場履勘屬
      實，此有本院勘驗筆錄、現場圖、彰化縣溪湖地政事務所
      100 年1 月17日複丈之土地複丈成果圖在卷可稽（見本院
      卷第20、21、42頁）。本院審酌兩造利益、目前使用現況
      及系爭土地整體利用價值觀之，認為原告所提如附圖所示
      之分割方法，將北側面臨8 米道路之面寬按各共有人應有
      部分之比例計算寬度、加以分割後，各共有人取得之土地
      均屬方整、便利利用，未見對兩造有何特別不利之處，且
      獲得多數共有人之同意，有原告、被告張國閔、張正隆簽
      立之同意書在卷可憑（見本院卷第56頁），自屬允當，爰
      判決如主文第1 項所示。惟如附圖所示之分割方案，各共
      有人分割後取得之土地，因土地深度不同，將造成各共有
      人所受分配土地面積，與按土地謄本上應有部分應受分配
      土地面積有所差異，且系爭土地東側亦臨5 米道路，出入
      較為便利，價值較高，故依前開判例之要旨，應依民法第
      824 條第3 項之規定，互為補償，始較公允。而依捷丞不
      動產估價師事務所100 年4 月25日之估價報告書所載，該
      所係先派員實地勘查系爭土地，並調查鄰近地價，根據當
      地里鄰環境、交通狀況、公共設施、使用現況、經濟效益
      等因素，以比較法為本件估價之原則，導出如附表所示之
      找補金額，為原告及被告張國閔、張正隆所認同在卷，有
      上揭同意書附卷可佐（見本院卷第56頁），亦為被告張世
      昌所不爭執，堪認可採。是爰諭知兩造間應相互補償之金
      額，如附表即主文第2 項所示。
五、復按因共有物分割、經界或其他性質上類似之事件涉訟，由
    敗訴當事人負擔訴訟費用顯失公平者，法院得酌量情形，命
    勝訴之當事人負擔其一部，民事訴訟法第80條之1 定有明文
    。本件係因分割共有物事件涉訟，兩造之行為，均可認係按
    當時之訴訟程度為伸張或防禦權利所必要，故諭知由兩造按
    原應有部分比例分擔訴訟費用，較為公允，爰判如主文第3
    項所示。
六、本件事證已臻明確，兩造其餘攻擊防禦方法，經審酌後均核
    與判決結果不生影響，爰不予審究。
七、訴訟費用負擔之依據：民事訴訟法第78條、第80條之1 ；第
    85條第1項但書。
中    華    民    國    100    年    7     月    7    日
                  民事第三庭    法  官  林秉暉
以上正本係照原本作成。
如對判決上訴，應於判決送達後20日內向本院提出上訴狀。如委
任律師提起上訴者，應一併繳納上訴審裁判費。
中    華    民    國    100    年    7     月    7    日
                                書記官  廖春慧
附圖：即彰化縣溪湖地政事務所100年1 月17日複丈之土地複丈
      成果圖
附表：
 ┌──────┬────┬────┐
 │＼  應給付人│ 張國哲 │張正隆  │
 │   ＼       │        │        │
 │      ＼    │        │        │
 │受補償人 ＼ │        │        │
 ├──────┼────┼────┤
 │張世昌      │6,108元 │37,396元│
 ├──────┼────┼────┤
 │張國閔      │4,678元 │28,641元│
 └──────┴────┴────┘